ACORDAO-COMPLETO-2340047

ACÓRDÃO 593/2019 ATA 8/2019 - PLENÁRIO

VISTOS, relatados e discutidos estes autos de auditoria de conformidade realizada junto à Universidade Federal do Ceará e à Fundação Cearense de Pesquisa e Cultura, no âmbito da Fiscalização de Orientação Centralizada (FOC) sobre a execução do Sistema Universidade Aberta do Brasil (UAB) ;
ACORDAM os Ministros do Tribunal de Contas da União, reunidos em sessão do Plenário, ante as razões expostas pelo relator, em:
9.1. determinar à Coordenação de Aperfeiçoamento de Pessoal de Nível Superior (Capes) , com fulcro no art. 43, inciso I, da Lei 8.443/92 c/c art. 250, inciso II, do Regimento Interno do TCU, que, no prazo de 180 dias, examine as irregularidades a seguir caracterizadas e adote medidas corretivas:
9.1.1. cadastramento deficiente dos alunos atendidos pela Universidade Federal do Ceará por meio do Sistema UAB, o que afronta o art. 5º, inciso III, alínea “b”, da Resolução CD/FNDE 26/2009 e o art. 3º, inciso II, alínea “b”, da Portaria Capes 183/2016, com reflexos nos valores transferidos para fins de custeio dos cursos ofertados, a exemplo do verificado em relação ao Termo de Cooperação Capes-UFC 191/2012 (Processo P22088/12-77) ;
9.1.2. aprovação de projetos para custeio de cursos oferecidos por meio do Sistema UAB pela Universidade Federal do Ceará com o apoio da Fundação Cearense de Pesquisa e Cultura sem a observância do ditado pelo art. 6º do Decreto 7.423/2010, especificamente no que se refere à definição de objeto e prazos; estruturação de projeto básico com definição de resultados esperados, metas e indicadores de desempenho, delimitação dos servidores vinculados à instituição apoiada autorizados a participar do projeto e dos demais pagamentos destinados a pessoas físicas e jurídicas pela prestação de serviços, o que resultou na impossibilidade de se aferir o nexo de causalidade entre os pagamentos efetuados e os recursos transferidos para fins de custeio dos cursos ofertados;
9.2. determinar à Sec-CE que monitore o cumprimento das determinações feitas nesta deliberação;
9.3. encaminhar cópia desta deliberação ao Fundo Nacional de Desenvolvimento da Educação (FNDE) ;
9.4. juntar cópia da presente deliberação ao TC Processo 020.515/2017-0, que consolida os resultados da FOC Universidade Aberta.

Auditoria, no âmbito da Fiscalização de Orientação Centralizada (FOC), sobre a execução do Sistema Universidade Aberta do Brasil (UAB).

Universidade Federal do Ceará; Fundação Cearense de Pesquisa e Cultura.

3. Interessados/Responsáveis: não há.

13.1. Ministros presentes: José Mucio Monteiro (Presidente), Walton Alencar Rodrigues (Relator), Raimundo Carreiro, Ana Arraes e Vital do Rêgo.
13.2. Ministro-Substituto convocado: Augusto Sherman Cavalcanti.
13.3. Ministro-Substituto presente: Marcos Bemquerer Costa.

WALTON ALENCAR RODRIGUES

Trata-se de auditoria de conformidade realizada junto à Universidade Federal do Ceará (UFC) e à Fundação Cearense de Pesquisa e Cultura (FCPC) , no âmbito da Fiscalização de Orientação Centralizada (FOC) sobre a execução do Sistema Universidade Aberta do Brasil (UAB) , instituído por meio do Decreto 5.800/2006.
Adoto o relatório produzido pela Secex-CE (peça 65) , cuja proposição final foi consolidada nas peças 69-71:
1. Trata-se de auditoria de conformidade realizada junto à Universidade Federal do Ceará (UFC) e à Fundação Cearense de Pesquisa e Cultura (FCPC) , no âmbito da Fiscalização de Orientação Centralizada (FOC) sobre a execução do Sistema Universidade Aberta do Brasil (UAB) , coordenada pela Secex-MG. 
HISTÓRICO
2. Em 27/3/2018 (peça 56) , esta unidade técnica emitiu relatório de fiscalização (Fiscalis 382/2017) realizada na Universidade Federal do Ceará (UFC) e na fundação de apoio denominada Fundação Cearense de Pesquisa e Cultura (FCPC) , no âmbito da Fiscalização de Orientação Centralizada (FOC) sobre a execução do Sistema Universidade Aberta do Brasil (UAB) , coordenada pela Secex-MG.
3. Para cumprimento do objetivo da auditoria foi elaborada matriz de planejamento padrão para as unidades participantes, contendo as seguintes questões de auditoria:
a) Questão 1: As bolsas foram concedidas a pessoas elegíveis e pagas com a observância da legislação?;
b) Questão 2: Há irregularidades no cadastro de alunos matriculados?;
c) Questão 3: As despesas de custeio realizadas / pagas comprovam a boa e regular aplicação dos recursos?;
d) Questão 4: A licitação e contratação de terceiros foram processadas de modo a assegurar o caráter competitivo de seus procedimentos?; e
e) Questão 5: A seleção dos bolsistas observou critérios objetivos e os princípios da moralidade, impessoalidade e da publicidade?
4. A matriz de planejamento foi desenvolvida considerando informações compartilhadas pela Secretaria de Relações Institucionais de Controle no Combate à Fraude e Corrupção (Seccor/Segecex) e visita realizada pela Secex-MG na Coordenação de Aperfeiçoamento de Pessoal de Nível Superior (Capes) , em Brasília/DF, que visou conhecer o funcionamento do Sistema UAB.
5. As principais constatações da auditoria compreenderam:
- cadastro inconsistente/desatualizado de alunos;
- sobrepreço no orçamento do plano de trabalho dos projetos;
- realização de despesas de custeio vedadas pelo programa UAB;
- contratação de terceiros sem o devido procedimento competitivo de seleção pública de fornecedores; 
- projetos deficientes.
6. Os achados permitiram concluir pela existência de irregularidades graves na aplicação dos recursos de custeio alocados nesses projetos, com destaque para as inconsistências e desatualizações no cadastro de alunos no sistema SisUAB e o sobrepreço no orçamento do plano de trabalho dos projetos, aliado à deficiência desses projetos e em conjunto com as demais constatações dessa auditoria, impuseram-se o questionamento acerca da boa e regular aplicação desses recursos públicos.
7. Tal relatório de fiscalização, com vistas a oportunizar manifestação das entidades diretamente envolvidas acerca das irregularidades identificadas na auditoria, no caso, relativas à Universidade Federal do Ceará (UFC) e à Fundação Cearense de Pesquisa e Cultura (FCPC) , teve como proposta de encaminhamento a realização de oitiva prévia, nos termos do art. 250, inciso V, do Regimento Interno do TCU.
8. Porém, em despacho datado de  28/3/2018 (peça 68) , o relator, Ministro Walton Alencar Rodrigues, entendeu desnecessária tal medida, haja vista que já fora franqueado às entidades fiscalizadas manifestarem-se acerca dos achados de auditoria e que, no que se refere à operacionalização do Sistema UAB, compete à Coordenação de Aperfeiçoamento de Pessoal de Nível Superior (Capes) , primeiramente, a adoção de medidas corretivas, inclusive para ressarcimento ao Erário, nos termos do art. 3º, inciso I, da Portaria Capes 183/2016.
9. O ministro relator, então, restituiu os autos a esta unidade técnica para que, a partir dos achados de auditoria e das informações trazidas nos comentários dos gestores, submetesse a ele proposta de mérito.
10. Assim, para que esta Secex-CE dê cumprimento ao despacho retro, volta-se para os embasamentos dos achados apontados, bem como para a correspondente análise dos comentários dos gestores.
ANÁLISE 
Quanto ao cadastro inconsistente/desatualizado de alunos (Achado 1) 
11. A instrução de peça 65 trazia os seguintes fatos de relevância:
65. Verificou-se, no âmbito dos trabalhos dessa auditoria, que as ações de acompanhamento e fiscalização desenvolvidas pela Capes no Sistema UAB se concentram nos relatórios de monitoramento dos polos, voltados para a avaliação conceitual de aspectos físicos das atividades inerentes à oferta dos cursos, notadamente os aspectos relacionados ao funcionamento e operação dos polos (peça 33) . Não se identificou, em consulta aos processos analisados, bem como às informações contidas nos sistemas de TI da Capes voltados para a Universidade Aberta do Brasil, mecanismos de acompanhamento, controle e fiscalização que possibilitem verificar a consistência, atualização e veracidade das informações inseridas pelas Ifes no sistema SisUAB, notadamente o registro de discentes no Sistema UAB efetivamente matriculados e ativos nas instituições de ensino.
66. Ademais, em todos os processos analisados (Tabela 2) , não se identificou medida de controle a cargo da Capes visando o acompanhamento e fiscalização da execução financeira dos termos de cooperação, termos de execução descentralizada, bem como dos recursos alocados na matriz orçamentária da UFC. Também não foi identificada ação solicitando a prestação de contas dos cursos já finalizados. Com efeito, todos os cursos da UFC ofertados no âmbito do Sistema Universidade Aberta do Brasil (UAB) analisados nessa fiscalização estavam com o status financeiro “Ativo” no sistema SisUAB.
67. O registro de dados inconsistentes e desatualizados no SisUAB, notadamente o cadastro de alunos que não apresentam mais vínculo com a Universidade (i) distorce as contas alusivas às reais necessidades de custeio dos projetos analisados, tendo em vista que a Capes adota como parâmetro para a orçamentação dos projetos o quantitativo de alunos matriculados, (ii) gera sobrepreço nos orçamentos dos projetos, e (iii) possibilita a utilização dos recursos públicos em finalidade distinta do que está preconizado pela Capes para o Sistema UAB, a exemplo da utilização, desacompanhada de critérios pré-definidos, de recursos de custeio em despesas com folha de pagamento da fundação de apoio, bem como o pagamento de bolsa pela FCPC, além das acumulações de indevidas no recebimento desses recursos, todos expressamente vedados na legislação.
68. Ademais, verificou-se que esses registros de dados inconsistentes e desatualizados de alunos no sistema SisUAB ocorreram em todos os 9 cursos de graduação ofertados pela UFC e objeto de fiscalização nessa auditoria, quais sejam, Administração e Administração Pública (ambos Bacharelado) , Física, Letras Espanhol, Letras Inglês, Letras Português, Matemática, Pedagogia e Química (todos Licenciatura) . 
69. Relevante registrar que os exames efetuados nessa auditoria não permitiram concluir que houve fraude no registro desses alunos, mas também não afastaram essa grave hipótese. Com efeito, a Capes é taxativa quanto à exigência do registro atualizado e verdadeiro dos alunos no SisUAB a cargo das Ipes. Adicionalmente, relevante registrar que se constatou, também, que esses registros desatualizados e inconsistentes vêm ocorrendo desde 2009. 
70. A manutenção de dados e informações inconsistentes e desatualizadas dos discentes no sistema SisUAB na UFC possibilitou superdimensionar o orçamento do projeto atinente ao Termo de Cooperação Capes-UFC 191/2012 (processo P22088/12-77) em R$ 7.597.708,04, e a realização de despesas indevidas, tais como o pagamento de bolsas pela FCPC e de salário de empregados da FCPC, além da existência de pessoas físicas que recebiam acumuladamente remuneração da FCPC, bolsas da Capes e ainda prestavam serviços à fundação de apoio na qualidade de terceiros autônomos. Uma prévia das implicações financeiras decorrentes do questionamento acerca da quantificação dos orçamentos dos projetos objeto de análise nesse trabalho de auditoria serão tratadas nos achados III.2 e III.3.
12. A UFC, em seu Memorando 120/2018/IUVI/Reitoria, dá conta que: ao confrontar as listagem de alunos utilizadas pela auditoria (peças 5 e 6) , que continham dados do SisUAB, verifica-se a existência de um grupo de alunos no Sistema Módulo Acadêmico que não constavam no SisUAB, por isso o número a mais de registros de alunos no MA (12.245) em relação às listagens do SisUAB utilizadas pela auditoria (11.709) ; não é possível saber se as razões para isso se deram pelo cadastro incompleto ou mesmo pela perda de registros nos bancos de dados Capes; e de toda forma, essa listagem seria encaminhada oportunamente à Capes para os devidos lançamentos (peça 64, p. 8) .
13. Tais afirmativas da UFC corroboram com o fato apontado de que o registro de dados no SisUAB, notadamente o cadastro de alunos, é inconsistente e desatualizado. 
14. De onde concluímos que para esse achado devemos propor determinação à Coordenação de Aperfeiçoamento de Pessoal de Nível Superior (Capes) para que examine a irregularidade a seguir caracterizada e adote medidas corretivas: cadastramento deficitário dos alunos atendidos pelo Sistema UAB, o que afronta o art. 44, inciso II, da Lei 9.394/1996; o art. 5º, inciso III, alínea “b”, da Resolução CD/FNDE 26/2009 e o art. 3º, inciso II, alínea “b”, da Portaria Capes 183/2016.
Quanto à Sobrepreço no orçamento do plano de trabalho dos projetos (Achado 2) 
15. A instrução de peça 65 trazia os seguintes fatos de relevância:
71. As inconsistências e desatualizações no registro de alunos no sistema SisUAB identificadas no achado III.1, permitiu superdimensionar o orçamento dos 7 projetos analisados, bem como questionar o cumprimento da boa e regular aplicação dos recursos públicos de custeio alocados nesses projetos.
72. A Universidade vem, ano a ano, utilizando, por meio da fundação de apoio FCPC, recursos públicos federais destinados para o Sistema UAB descentralizados pela Capes/MEC via termo de cooperação e termo de execução descentralizada, ou alocados em sua matriz orçamentária anual. 
73. Ocorre que os orçamentos formalizados para a execução do programa adotam como base, entre outros critérios, o quantitativo de alunos matriculados nos cursos ofertados pela UFC no âmbito do Sistema Universidade Aberta do Brasil. 
74. A título de exemplo, verificou-se, nos autos do processo P22088/12-77, que instrumento formalizador do Termo de Cooperação Capes-UFC 191/2012 consignou, no campo “Justificativa para a descentralização do crédito”, que os cursos ministrados pela Universidade Federal do Ceará no âmbito do Sistema UAB contavam com a oferta de aproximadamente 7718 vagas disponíveis, nos termos abaixo descritos (peça 8, p. 48) :
Os cursos oferecem aproximadamente 7.718 vagas, dispostos em 26 polos. Este projeto trata da implantação de novas turmas dos cursos de graduação, na modalidade a distância, da Universidade Federal do Ceará (UFC) , apoiados pelo Sistema Universidade Aberta do Brasil UAB/MEC, correspondendo às ações administrativas, de produção de material didático. (destaque acrescido) 
75. No Relatório de Execução Parcial – Liberação da Primeira Parcela, constante do mesmo processo acima descrito (peça 7, p. 53) , a Universidade Federal do Ceará declarou a Capes que os 9 cursos ofertados pela Universidade no âmbito do Sistema UAB contavam com a participação de 7210 alunos matriculados, conforme abaixo:
O volume de disciplinas ofertadas, bem como o volume de material produzido, número de tutores selecionados, número de polos credenciados, justifica-se única e exclusivamente pelo número de alunos matriculados nos cursos de graduação ofertados na modalidade a distância. Atualmente são atendidos de 7.210 alunos.
Considerando que estes alunos estão matriculados em cursos que oferecem mais de uma disciplina, por semestre, o número de matrículas alcança a faixa de 15.478 matrículas.
 (...) 
Os nove cursos de graduação à distância da Universidade Aberta do Brasil, estão acontecendo, como mostram os números apresentados neste relatório, com a participação de 7.210 alunos, matriculados em 81 disciplinas, ofertadas simultaneamente em 26 municípios diferentes, representando 15.478 matrículas. A distribuição dos alunos por municípios, salas, cursos e turmas, nos leva ao número de 600 turmas em andamento. (destaques acrescidos) 
76. Com base nos dados extraídos dos sistemas SisUAB e Módulo Acadêmico, notadamente os dados de ingresso e cancelamento da matrícula, estimou-se o quantitativo médio de alunos por ano efetivamente matriculados nos 9 cursos de graduação ofertados pela UFC. Verificou-se, diferentemente do que a Universidade declarou à Capes, que o ano que obteve o maior quantitativo de alunos foi o ano de 2010, com o montante de alunos da ordem de 5955. Verificou-se, também, que, de 2011 a 2016, o quantitativo de alunos matriculados decresceu continuamente, passando a monta de 1140 alunos em 2016, subindo para um montante em torno de 2477 estudantes em 2017.
77. A tabela abaixo consolida ano a ano o quantitativo médio estimado de alunos da UFC matriculados nos 9 cursos ofertados pela Universidade no âmbito do Sistema UAB:
Tabela 6 – Estimativa do quantitativo médio anual de aluno ativo da UFC no Sistema UAB
	Alunos
	2008
	2009
	2010
	2011
	2012
	2013
	2014
	2015
	2016
	2017

	Novos
	1559
	1642
	2012
	466
	1586
	0
	1244
	0
	0
	2295

	Cancelados
	24
	15
	121
	2106
	1406
	720
	791
	343
	209
	958

	Transferidos
	0
	1
	1
	0
	0
	1
	0
	1
	1
	0

	Concluídos
	0
	0
	0
	293
	573
	469
	573
	490
	135
	0

	Quantitativo médio de alunos ativos
	2439
	4065
	5955
	4022
	3629
	2439
	2319
	1485
	1140
	2477

Fonte: Análises em dados extraídos dos sistemas SisUAB da Capes e Módulo Acadêmico da UFC.
78. A planilha orçamentária aprovada do projeto consignado no Termo de Cooperação Capes-UFC 191/2012, tomou como base, para o cálculo do valor monetário referente à rubrica “Despesas com a oferta e implementação dos cursos”, o quantitativo de 7718 alunos, adotando como custo unitário por aluno o valor de R$ 1.321,85. Nesse caso, o referido orçamento estimou um custo total nessa rubrica de R$ 10.202.099,14. 
79. Adotando-se um quantitativo médio de 3000 alunos matriculados nos 9 cursos de graduação ofertados pela UFC, calculou-se os custos necessários para a execução do referido projeto, conforme o quadro comparativo constante da tabela abaixo. Nesse caso, estimou-se um sobrepreço da ordem de R$ 7.597.708,04 no orçamento do projeto referente ao Termo de Cooperação Capes-UFC 191/2012 (Processo P22088/12-77) .
Tabela 7 – Estimativa do sobrepreço no orçamento do Termo de Cooperação Capes-UFC 191/2012
	Rubrica orçamentária
	Unidade de medida
	Valor unitário (R$) 
	Quantidade
UFC-Capes
	Quantidade estimada na auditoria
	Valor total UFC-Capes (R$) 
	Valor total estimado na auditoria (R$) 

	1. Despesas com a oferta e implementação dos cursos
	Vagas ofertadas
	1.321,85
	7.718
	3.000
	10.202.099,14
	3.965.550,00

	2. Produção e reprodução de material didático incluindo produção de vídeo aulas, reprodução de CDs, DVDs e impressão de material a ser distribuído com os alunos e polos
	Material produzido e distribuído
	12,30
	181.030
	70.367
	2.226.673,00
	865.514,10

	Valor Total (R$) 
	12.428.772,14 (A) 
	4.831.064,10
 (B) 

	Sobrepreço (A-B) 
	R$ 7.597.708,04

Fonte: Análises em dados extraídos do Processo P22088/12-77.
16. Quanto ao achado, a UFC, também em seu Memorando 120/2018/IUVI/Reitoria, dá conta que (peça 64, p. 2-6) :
a) os critérios aplicados para a definição do orçamento de 2012 são distintos do critério praticado atualmente, o qual a CAPES fixa um valor por aluno para a cobertura das despesas necessárias para a oferta dos cursos;
b) a construção do orçamento representado no Termo de Cooperação CAPES-UFC 191/2012 (TC2012) foi definida a partir de uma determinada matriz de referência (contendo itens de despesa pré-estabelecidos) definida pela Capes e inserida no Sistema SisUAB. Esta matriz continha itens de financiamento necessários para a realização das ofertas dos cursos a distância, como diárias, passagens, material de consumo, serviços de terceiros, etc.
c) o quantitativo de alunos era (apenas) um dos parâmetros utilizados e, neste caso, como fator multiplicador em dois tipos de despesas: com reprografia e com reprodução de material didático. Uma análise acurada sobre as planilhas empregadas aponta que as despesas definidas pelo quantitativo de alunos representavam, em média, cerca de 13% do orçamento total do custeio; ou seja, cerca de 87% do orçamento era dimensionado de acordo com as despesas calculadas para atendimento das disciplinas, turmas e polos; e
d) frente ao exposto fica evidenciado que o método de construção do orçamento de custeio dos cursos a distância adotados para o TC2012 em foco, era outro, diferente do método atualmente adotado pela Capes, que se define a partir de um valor fixo de custo-aluno para atender as despesas dos cursos. Sendo assim, em 2012, o custo-aluno era variável para cada curso, pois dependia das características de cada um (número de disciplinas e polos atendidos) .
17. Porém, conforme dito nos itens 78 e 79 da instrução de peça 65, a planilha orçamentária aprovada do projeto consignado no Termo de Cooperação Capes-UFC 191/2012, tomou como base, para o cálculo do valor monetário referente à rubrica “Despesas com a oferta e implementação dos cursos”, o quantitativo de 7718 alunos, adotando como custo unitário por aluno o valor de R$ 1.321,85, o que ocasionou um sobrepreço estimado de R$ 7.597.708,04 no orçamento do projeto referente ao citado Termo de Cooperação Capes-UFC 191/2012 (Processo P22088/12-77) .
18. De onde concluímos que para esse achado devemos propor determinação à Coordenação de Aperfeiçoamento de Pessoal de Nível Superior (Capes) para que examine a irregularidade a seguir caracterizadas e adote medidas corretivas: sobrepreço da ordem de R$ 7.597.708,04 no orçamento do projeto referente ao Termo de Cooperação Capes-UFC 191/2012 (Processo P22088/12-77) , decorrente de registro de dados inconsistentes e desatualizados no SisUAB, notadamente o cadastro de alunos que não apresentam mais vínculo com a UFC, o que afronta as diretrizes estabelecidas na Resolução CD/FNDE 26/2009 (com redação alterada pela Resolução CD/FNDE 8/2010) e na Portaria Capes 183/2016.
Quanto à Realização de despesas de custeio vedadas pelo programa UAB (Achado 3) 
19. A instrução de peça 65 trazia os seguintes fatos de relevância:
80. Nos projetos analisados, verificou-se a realização de despesas vedadas pelo programa UAB, no caso: (i) o dispêndio com folha de pagamento de empregados (nos 7 projetos) e estagiários (em 6 projetos) da Fundação Cearense de Pesquisa e Cultura (R$ 7.663.412,94 para empregados e R$ 932.293,41 para estagiários) ; (ii) o pagamento de bolsas pela FCPC (apenas em um projeto) , no montante de R$ 37.800,00; e (iii) os dispêndios tendo como beneficiária dos recursos a própria fundação de apoio, no total de R$ 260.290,17 (apenas em um projeto) .
81. A Fundação Cearense de Pesquisa e Cultura (FCPC) vem realizando despesas com folha de pagamento de seus empregados, nos 7 projetos analisados, e estagiários, em 6 projetos, por meio das empresas Centro de Integração Empresa Escola (CIEE) e Centro de Estágio, utilizando recursos destinados ao programa UAB. 
82. Nos 7 projetos analisados (ver Tabela 2) , os quais totalizam a preços iniciais o montante de R$ 24.275.586,80, verificou-se, com base nos dados disponibilizados no sítio http://www.fcpc.ufc.br/, extraídos da relação de pagamentos a pessoas físicas (peças 34, 36, 38, 40, 42, 44 e 46) , que a FCPC realizou R$ 7.663.412,94 a título de folha de pagamento de 167 empregados, com destaque para uma empregada que recebeu recursos da ordem de R$ 410.906,47.
 (...) 
84. Constatou-se, também, a ocorrência de utilização de recursos de custeio dos 7 projetos para o pagamento de folha de empregados celetistas da FCPC que, simultaneamente, recebiam bolsas do Sistema UAB (pagas pela Capes) e/ou pagamento por serviços prestados na condição de autônomos, mediante o documento fiscal recibo de pagamento a autônomo (RPA) . Verificou-se, adicionalmente, existência de bolsistas do Sistema UAB recebendo recursos de custeio dos 7 projetos em virtude da prestação de serviços na qualidade de autônomos. A tabela abaixo sintetiza essas acumulações indevidas, as quais custaram aos cofres públicos o montante de R$ 2.817.329,93. 
Tabela 9 – acumulações indevidas percebidas por pessoas físicas:
	Nome
	CPF
	Bolsista Capes
	Folha de pagamento FCPC
	Valor recebido em folha de pagamento (R$) 
	Prestador de serviço à FCPC
	Valor recebido a título de RPA (R$) 
	Total
 (R$) 

	Nidia Maria Barone
	XXX.523.988-XX
	Sim
	Sim
	410.906,47
	Não
	0,00
	410.906,47

	Francisco Gilson Gomes Junior
	XXX.672.843-XX
	Sim
	Sim
	229.224,60
	Não
	0,00
	229.224,60

	Glaucia Emanuela Lopes de Menezes
	XXX.913.173-XX
	Sim
	Sim
	223.706,46
	Não
	0,00
	223.706,46

	Jose Andre Cavalcante Loureiro
	XXX.242.913-XX
	Sim
	Sim
	212.068,75
	Não
	0,00
	212.068,75

	Nadja Araujo Ramos
	XXX.376.403-XX
	Sim
	Sim
	209.022,24
	Não
	0,00
	209.022,24

	Nidia Fernanda Barone Martins
	XXX.126.933-XX
	Sim
	Sim
	186.215,16
	Não
	0,00
	186.215,16

	Ticiana Donato Moreira Cavalcante
	XXX.386.123-XX
	Sim
	Sim
	185.926,03
	Não
	0,00
	185.926,03

	Teresa Cristina Gurgel Dessimone
	XXX.321.683-XX
	Sim
	Sim
	183.712,58
	Não
	0,00
	183.712,58

	Antonio de Lisboa Coutinho Junior
	XXX.118.013-XX
	Sim
	Sim
	130.100,78
	Sim
	22.316,00
	152.416,78

	Renata Maria Mendes de Almeida
	XXX.485.603-XX
	Sim
	Sim
	144.347,01
	Não
	0,00
	144.347,01

	Janaina Lopes Ordeas Nascimento
	XXX.800.723-XX
	Sim
	Sim
	115.769,22
	Não
	0,00
	115.769,22

	Luiz Claudio de Melo Braga
	XXX.332.757-XX
	Sim
	Sim
	97.487,73
	Não
	0,00
	97.487,73

	Kurt Stolle Dessimone
	XXX.341.497-XX
	Sim
	Sim
	88.534,06
	Sim
	4.800,00
	93.334,06

	Juliana Silva Fonteles
	XXX.218.894-XX
	Sim
	Sim
	83.210,97
	Não
	0,00
	83.210,97

	Maria Janyeire Menezes de Oliveira
	XXX.869.333-XX
	Sim
	Sim
	69.293,94
	Não
	0,00
	69.293,94

	Joao Ciro Saraiva de Oliveira Neto
	XXX.971.553-XX
	Sim
	Sim
	54.770,44
	Sim
	9.889,11
	64.659,55

	Luiz Fernando Soares Miranda
	XXX.344.773-XX
	Sim
	Sim
	35.321,92
	Sim
	8.610,00
	43.931,92

	Douglas Gonsales Junior
	XXX.269.743-XX
	Sim
	Não
	0,00
	Sim
	40.705,00
	40.705,00

	Maria de Fatima Silva e Souza
	XXX.409.723-XX
	Sim
	Sim
	40.352,46
	Não
	0,00
	40.352,46

	Elifranio Alves Cruz
	XXX.459.973-XX
	Sim
	Sim
	22.039,00
	Sim
	9.000,00
	31.039,00

	VALOR TOTAL
	2.817.329,93

Fonte: Análises em dados extraídos do sítio http://www.fcpc.ufc.br/ e do sistema Sisrel da Capes.
85. Excetuando-se o projeto atinente ao processo P20467/10-42, verificou-se, com base nos dados disponibilizados no sítio http://www.fcpc.ufc.br/, extraídos da relação de pagamentos a pessoas jurídicas (peças 35, 37, 39, 41, 43, 45 e 47) , que, do montante de R$ 4.776.115,20, a FCPC pagou R$ 932.293,41 a título de despesas com remuneração de estagiários, mediante o desembolso de recursos dos projetos às empresas Centro de Integração Empresa Escola – CIEE (CNPJ 61.600.839/0001-55) , no total de R$ 875.129,71, e Centro de Estágio (CNPJ 03.050.892/0001-23) , no valor de R$ 57.163,70.
 (...) 
87. Nesse caso, em consonância com o que dispõe o art. 6º do Decreto 7.423/2010, e em linha com a jurisprudência do TCU, caberia a UFC, no curso do processo de planejamento das contratações junto a fundação de apoio FCPC, elaborar projeto básico contemplando, entre outros aspectos, todas as necessidades de custos operacionais relacionados à pessoal, lastreados em documentação comprobatória dos estudos e estimativas indicados.
88. Todavia, verificou-se que os 7 contratos celebrados entre a Universidade Federal do Ceará (UFC) e a Fundação de Cearense de Pesquisa e Cultura (FCPC) são silentes quanto à remuneração a ser percebida pela FCPC para a execução das atividades de apoio aos projetos, nesse caso para cobrir as despesas operacionais efetivamente incorridas com as atividades atinentes aos projetos. Com efeito, constatou-se a ausência de estudos que permitissem quantificar os custos operacionais da FCPC para a execução dos projetos, entre eles as despesas de pessoal referente aos seus empregados e estagiários. 
 (...) 
90. Adicionalmente, constatou-se que a Fundação Cearense de Pesquisa e Cultura realizou despesas no montante de R$ 260.290,17 utilizando recursos destinados ao programa UAB tendo como beneficiária a própria fundação de apoio. Essa constatação foi identificada apenas no projeto atinente ao Termo de Cooperação Capes-UFC 191/2012, e se deu com base nos dados disponibilizados no sítio http://www.fcpc.ufc.br/, extraídos da relação de pagamentos a pessoas jurídicas (peça 35) .
91. Ao se constatar a realização de despesas tendo como beneficiária a própria FCPC, desacompanhadas de outros documentos comprobatórios, impõe-se a presunção da ocorrência do rompimento da conexão que deve ocorrer entre as despesas realizadas e a execução do objeto pactuado. O estabelecimento desse nexo de causalidade é um dos pré-requisitos necessários para a consecução da boa e regular aplicação dos recursos. Nesse contexto, o art. 3º, § 2º, da Lei 8.958/1994, dispõe que:
Art. 3º Na execução de convênios, contratos, acordos e demais ajustes abrangidos por esta Lei que envolvam recursos provenientes do poder público, as fundações de apoio adotarão regulamento específico de aquisições e contratações de obras e serviços, a ser editado por meio de ato do Poder Executivo de cada nível de governo. (Redação dada pela Lei nº 13.243, de 2016) 
 (...) 
§ 2º As fundações de apoio não poderão:
 (...) 
III - utilizar recursos em finalidade diversa da prevista nos projetos de ensino, pesquisa e extensão e de desenvolvimento institucional, científico e tecnológico e de estímulo à inovação. (Incluído pela Lei nº 12.863, de 2013) (destaques acrescidos) 
92. O TCU consolidou jurisprudência sobre a matéria, conforme abaixo:
Boletim de Jurisprudência 169/2017 (Acórdão 3287/2017-TCU-Segunda Câmara) 
A emissão de cheque nominal à própria entidade beneficiária dos recursos do convênio impede a comprovação do liame causal entre os recursos transferidos e as despesas realizadas.
Jurisprudência Selecionada (Acórdão 3223/2017-TCU-Segunda Câmara) 
A comprovação da boa e regular aplicação de recursos públicos transferidos mediante convênio e outros instrumentos congêneres evidencia-se mediante a execução física e a execução financeira da avença, acompanhada do nexo de causalidade entre uma e outra.
Jurisprudência Selecionada (Acórdão 3005/2016-TCU-Plenário) 
A emissão de cheques nominais à própria entidade beneficiária de recursos de convênio e o saque em espécie impedem a comprovação do nexo causal entre os recursos transferidos e as despesas realizadas, além de configurar prática vedada pelos normativos. (destaques acrescidos) 
93. Por fim, constatou-se que a Fundação Cearense de Pesquisa e Cultura realizou despesas destinadas ao pagamento de bolsas no montante de R$ 37.800,00, tendo como beneficiários 5 pessoas físicas, todas inelegíveis ao recebimento desse tipo de pagamento, tendo em vista que não preenchiam os requisitos estabelecidos no art. 1º, § 1º, da Lei 11.273/2006, ou seja, não exerciam atividades de coordenadores, tutores e professores. Essa constatação foi identificada apenas no projeto atinente ao Termo de Cooperação Capes-UFC 191/2012, e se deu com base nos dados disponibilizados no sítio http://www.fcpc.ufc.br/, extraídos da relação de pagamentos a pessoas físicas (peça 34) .
94. A legislação que disciplina a aplicação dos recursos públicos no âmbito do Sistema Universidade Aberta do Brasil (UAB) estabelece que o pagamento de bolsas aos docentes das Ifes deve ser realizado somente pela Capes, vedando a utilização de recursos de custeio alocados aos projetos para esse tipo de despesa. Nesse contexto, o arts. 1º e 3º, da Lei 11.273/2006, dispõem que:
Art. 1º Ficam o Fundo Nacional de Desenvolvimento da Educação - FNDE e a Coordenação de Aperfeiçoamento de Pessoal de Nível Superior - Capes autorizados a conceder bolsas de estudo e bolsas de pesquisa no âmbito dos programas de formação de professores para a educação básica desenvolvidos pelo Ministério da Educação, inclusive na modalidade a distância, que visem: (Redação dada pela Lei nº 11.947, de 2009) 
I - à formação inicial em serviço para professores da educação básica ainda não titulados, tanto em nível médio quanto em nível superior;
II - à formação continuada de professores da educação básica; e
III - à participação de professores em projetos de pesquisa e de desenvolvimento de metodologias educacionais na área de formação inicial e continuada de professores para a educação básica e para o sistema Universidade Aberta do Brasil - UAB. (Redação dada pela Lei nº 11.947, de 2009) 
§ 1º Poderão candidatar-se às bolsas de que trata o caput deste artigo os professores que:
I - estiverem em efetivo exercício no magistério da rede pública de ensino; ou (Redação dada pela Lei nº 11.502, de 2007) 
II - estiverem vinculados a um dos programas referidos no caput deste artigo.
§ 2º A seleção dos beneficiários das bolsas de estudos será de responsabilidade dos respectivos sistemas de ensino, de acordo com os critérios a serem definidos nas diretrizes de cada programa.
§ 3º É vedada a acumulação de mais de uma bolsa de estudo ou pesquisa nos programas de que trata esta Lei. (Redação dada pela Lei nº 11.502, de 2007) 
§ 4º Adicionalmente, poderão ser concedidas bolsas a professores que atuem em programas de formação inicial e continuada de funcionários de escola e de secretarias de educação dos Estados, do Distrito Federal e dos Municípios, bem como em programas de formação profissional inicial e continuada, na forma do art. 22 desta Lei. (Redação dada pela Lei nº 11.947, de 2009) 
Art. 3º As bolsas de que trata o art. 22 desta Lei serão concedidas diretamente ao beneficiário, por meio de crédito bancário, nos termos de normas expedidas pelas respectivas instituições concedentes, e mediante a celebração de termo de compromisso em que constem os correspondentes direitos e obrigações. (Redação dada pela Lei nº 11.947, de 2009) (destaques acrescidos) 
20. Quanto ao achado, a UFC, em seu Memorando 101/2018/PROPLAD (peça 64, p. 26-32) , apresenta as seguintes manifestações:
a) a informa que vem trabalhando no sentido de aprimorar os instrumentos de fiscalização dos ajustes firmados entre a Universidade Federal do Ceará e suas fundações de apoio;
b) houve a criação do Departamento de Contratos e Execução Orçamentária e da Divisão de Gestão de Contratos, Atas e Convênios, por meio da Resolução 8/CONSUNI, de 28/2/2013, a partir de quando se adotou a realização de análises, feitas ainda de forma incipiente, dos principais pontos a respeito dos contratos e convênios realizados com fundação;
c) em fevereiro de 2014 foi elaborada a Lista de Verificação Dispensa de licitação - Fundação e em seguida o Guia de Preenchimento da Lista de Verificação de Dispensa de Licitação, com o objetivo de auxiliar na formalização da fase inicial da contratação de fundações (peça 64, p. 33-48) ;
d) em meados de 2016 foram iniciados os trabalhos para emissão de um Manual de Gestão de Contratos e Convênios com Fundações de Apoio, que ainda se encontra em fase de elaboração por motivos de readequação dos fluxos e procedimentos, ocasionada pela fusão das antigas Pró-Reitoria de Administração e Pró-Reitoria de Planejamento em fevereiro/2017;
e) ainda em 2016 foi realizado um trabalho de revisão dos normativos que tratam da relação entre a UFC e a suas fundações de apoio, que resultou na emissão das seguintes resoluções: Resolução Ad Referendum 43/CONSUNI, de 27/12/ 2016; Resolução Ad Referendum 42/CONSUNI, de 27/12/2016; Resolução Ad Referendum 41/CONSUNI, de 27/12/ 2016, e Resolução Ad Referendum 40/CONSUNI, de 27/12/ 2016 (peça 64, p. 57-68) ;
f) merece especial destaque a Resolução Ad Referendum 42/CONSUNI, de 27/12/2016, que criou a Comissão de Acompanhamento e Avaliação das Atividades das Fundações de Apoio - CAFA, destinada à centralização das informações e controle sobre as execuções dos projetos de ensino, de pesquisa, de extensão e de estimulo à inovação realizados em parceria com as Fundações de Apoio; e
g) todavia, é relevante mencionar a limitação de pessoal qualificado para realizar uma análise acurada dos projetos, atividade que requer expertise e conhecimento da vasta legislação e jurisprudência a respeito do tema. Ademais, a limitação de pessoal é um entrave em vários âmbitos desta Universidade, sendo um dos motivos que enseja a adoção do posicionamento adotado pela UFC de celebrar contratos com as fundações de apoio em detrimento da execução direta, especialmente por não ter profissionais suficientes em seu quadro.
21. Não obstante toda a boa vontade demostrada pela Pró-Reitoria de Planejamento e Administração da UFC em começar a realizar controle adequado de seus contratos e convênios com as fundações de apoio, nada foi trazido aos autos que destituísse as evidências apresentadas neste achado quanto às despesas de custeio vedadas pelo programa UAB e realizadas pela Fundação Cearense de Pesquisa e Cultura.
22. Já a FCPC, sobre o achado, manifestou-se da seguinte forma:
a) a cláusula do contrato de prestação de serviços entre a UFC e a FCPC que se refere ao regime de execução, direitos e obrigações das partes, concedia a Fundação Cearense de Pesquisa e Cultura o direito de contratar pessoal para execução do objeto do contrato, com a obrigação de fazer os recolhimentos dos impostos, taxas, contribuições e outros encargos (peça 63, p. 4) ;
b) a relação jurídica da FCPC era exclusivamente com a Universidade Federal do Ceará, cujas diretrizes para execução do objeto do contrato estavam determinadas no instrumento contratual, não havendo nenhuma vedação de pagamento de pessoal (peça 63, p. 4) ;
c) no instrumento contatual não havia nenhuma menção à Capes, nem a qualquer manual de operacionalização da Capes a que a FCPC estivesse submetida. A FCPC foi tão somente contratada com base na Lei 8.958/94, regulamentada pelo Decreto 7.423/10 (peça 63, p. 4) ;
d) corroborando com a Lei 8.958/94, o Decreto 7.423/10 que a regulamentou dispõe da possibilidade de pagamento de pessoal através de bolsas conforme o seu Capítulo II - Das Relações entre Fundações de Apoio e Instituições Apoiadas e seu Capítulo III – Das Bolsas (peça 63, p. 6) ;
e) assim, a FCPC contratou pessoal para colocar à disposição dos cursos em execução, considerando que os cursos são continuados não seria possível trabalhar a margem da lei, ou seja, manter pessoal trabalhando continuamente por serviços prestados e, não reconhecer seus direitos trabalhistas previstos na Consolidação das Leis Trabalhistas (CLT) (peça 63, p. 8) ;
f) nesse sentido, deixamos claro de que a FCPC não estava pagando sua própria folha de pessoal administrativo, mas sim, pessoal contratado especificamente para a execução do objeto firmado, cujo pessoal desempenhava suas funções no Instituto UFC - Virtual e, não na Sede da FCPC, que é atribuição de pessoal próprio. Isto acontece com todos os projetos apoiados pela Fundação Cearense de Pesquisa e Cultura, ou seja, quando há necessidade de contratação de pessoal para execução das atividades inerentes a consecução do objeto pactuado, a FCPC contrata as pessoas físicas em seu nome, o que não pode ser diferente, colocando à disposição do projeto, assumindo o gerenciamento de pagamento da folha e encargos, lançando na prestação de contas do projeto (peça 63, p. 8) ;
g) da mesma forma acontece com bolsistas e estagiários, a FCPC os contrata em seu nome, porque é a pessoa jurídica responsável pelos recursos financeiros devendo registrá-los em seu CNPJ. Fizemos assim também com os estagiários, que não foram contratados para executarem suas atividades na Sede da FCPC, mas sim atendendo às necessidades do Instituto UFC-Virtual na execução dos cursos do Sistema Universidade Aberta do Brasil (UAB) , o que fizemos em estrita submissão à Lei 11.788/08 (peça 63, p. 9) ;
h) da necessidade de contratação de estagiários para desempenharem suas atividades no Instituto UFC-Virtual, no acompanhamento da execução dos cursos UAB, a FCPC procurou contratar um agente de integração para melhor servir ao estagiário, como também para dar maior segurança jurídica à FCPC e  à UFC, uma vez que o agente de integração seleciona e nos envia o estagiário, conforme o perfil traçado pela instituição concedente do estágio, ou seja, já faz uma seleção previa, assumindo responsabilidades contratuais, sobretudo com a contratação de seguro contra acidentes pessoais com cada estagiário, o que nos dar maior tranquilidade e conforto jurídico (peça 63, p. 9) ;
i) para a escolha do agente de integração, ocorrendo pela análise das atividades propostas pelo agente, qualidade do serviço prestado, bem como pela taxa de administração proposta dentro dos limites de mercado, a FCPC, realizou cotação de preços para que o serviço do agente de integração fosse contratado, levando em consideração a proposta mais vantajosa, usando da prerrogativa da Lei 8.958/94 em seu artigo 3° (peça 63, p.10) ;
j) resta comprovado que os pagamentos realizados aos empregados e estagiários, considerados como da própria FCPC, não correspondem à realidade. Reafirmamos que todo o pessoal pago com recursos oriundos de repasses da UFC para a FCPC para a execução de projetos do Sistema Universidade Aberta do Brasil, deu-se para pessoas contratadas e disponibilizadas para a execução do projeto, conforme permissivo contratual e legal, uma vez que a FCPC não poderia deixar de contratar pessoal necessário à execução do objeto, sob pena de descumprimento do objeto pactuado (peça 63, p.11) ;
k) ratificamos o que aqui já foi afirmado, pois todos os bolsistas que receberam recursos pela FCPC, da ordem de RS 37.800,00, foram em decorrência de concessão de bolsas pela FCPC, devidamente autorizadas pela UFC, com fulcro na Lei 8.958/94, atendendo ainda a disposições contratuais, "responsabilizar-se pela contratação, fiscalização e pagamento do pessoal porventura necessário à execução do objeto do presente contrato" (peça 63, p.10 e 12) ;
l) quanto aos valores que perfazem a soma de RS 260.290,17, informamos que não correspondem às despesas da própria Fundação Cearense de Pesquisa e Cultura com pessoal próprio (peça 63, p. 11 e 12) ;
m) como dito anteriormente, a FCPC, em cumprimento às disposições legais e cláusula contratual, fez contratação de pessoa física para o Instituto UFC-Virtual, objetivando a realização dos cursos contratados, que automaticamente incidem encargos, taxas e contribuições legais, cujo pagamento efetiva-se por meio da FCPC, devidamente autorizada pela UFC em clausula contratual, a saber: responsabilizar-se pelo recolhimento de impostos, taxas, contribuições e outros encargos (peça 63, p. 11) ; e
n) para operacionalização destes pagamentos, a FCPC fazia o recolhimento dos valores relativos ao INSS, IRRF, PIS, ISS, etc., para uma conta pagadora, uma vez que naquela ocasião por determinação dos órgãos coletores, cada CNPJ, poderia apenas gerar uma guia única para os encargos devidos (peça 63, p. 11 e 12) ;
23. A FCPC apoia-se nos fatos de que o seu contrato de prestação de serviços com a UFC não faz nenhuma menção à Capes, nem a qualquer manual de operacionalização da Capes a que a FCPC estivesse submetida, porém, admite que fora contratada com base na Lei 8.958/94, regulamentada pelo Decreto 7.423/10.
24. Sendo exatamente no art. 6º do Decreto 7.423/2010 que o presente achado baseia-se, posto que caberia a UFC, no curso do processo de planejamento das contratações junto à fundação de apoio FCPC, elaborar projeto básico contemplando, entre outros aspectos, todas necessidades de custos operacionais relacionados a pessoal, lastreados em documentação comprobatória dos estudos e estimativas indicados.
25. Como visto no item 88 da instrução de peça 65, verificou-se que os 7 contratos celebrados entre a UFC e a FCPC eram silentes quanto à remuneração a ser percebida pela FCPC para a execução das atividades de apoio aos projetos, nesse caso para cobrir as despesas operacionais efetivamente incorridas com as atividades atinentes aos projetos. 
26. Conforme lá afirmado, houve ausência de estudos que permitissem quantificar os custos operacionais da FCPC para a execução dos projetos, entre eles as despesas de pessoal referente aos seus empregados e estagiários. E, sobre a questão, o TCU já consolidara jurisprudência: 
Jurisprudência Selecionada (Acórdão 3355/2011-TCU-Segunda Câmara) 
Carece de amparo legal a remuneração às fundações de apoio estabelecida a partir de taxa de administração. A remuneração de tais entidades, se for o caso, deve ser prevista com base nos custos operacionais efetivamente incorridos, de acordo com as especificidades de cada projeto conveniado ou contratado.
Jurisprudência Selecionada (Acórdão 3132/2014-TCU-Plenário) 
Os convênios e contratos celebrados com fundação de apoio devem conter cláusula de remuneração com base em critérios claramente definidos, em conformidade com os custos operacionais efetivamente incorridos, observado o limite máximo estabelecido nas normas que regem a matéria. (destaques acrescidos) .
27. Ou seja, não há como se acatar a manifestação da FCPC de que restaria comprovado que os pagamentos realizados aos empregados e estagiários, considerados como da própria FCPC, não correspondem à realidade.
28. Bem como de que todo o pessoal pago com recursos oriundos de repasses da UFC para a FCPC para a execução de projetos do Sistema Universidade Aberta do Brasil deram-se para pessoas contratadas e disponibilizadas para a execução do projeto, em virtude de tal ausência de estudos de custos operacionais.
29. De onde concluímos que para esse achado devemos propor determinação à Coordenação de Aperfeiçoamento de Pessoal de Nível Superior (Capes) para que examine as irregularidades a seguir caracterizadas e adote medidas corretivas:
a) dispêndio com folha de pagamento de empregados e estagiários de projetos da Fundação Cearense de Pesquisa e Cultura, totalizando R$ 7.663.412,94 para empregados e R$ 932.293,41 para estagiários, afrontando o art. 6º do Decreto 7.423/2010, e desalinhado com a jurisprudência do TCU, a exemplo dos Acórdão 3355/2011-TCU-Segunda Câmara e 3132/2014-TCU-Plenário;
b) utilização pela Fundação Cearense de Pesquisa e Cultura de recursos de custeio dos sete projetos para o pagamento de folha de empregados celetistas da FCPC que, simultaneamente, recebiam bolsas do Sistema UAB (pagas pela Capes) e/ou pagamento por serviços prestados na condição de autônomos, mediante o documento fiscal recibo de pagamento a autônomo (RPA) , totalizando as acumulações indevidas o montante de  R$ 2.817.329,93, afrontando o art. 6º do Decreto 7.423/2010, e desalinhado com a jurisprudência do TCU, a exemplo dos Acórdão 3355/2011-TCU-Segunda Câmara e  3132/2014-TCU-Plenário;
c) realização pela Fundação Cearense de Pesquisa e Cultura de despesas utilizando recursos destinados ao programa UAB tendo como beneficiária a própria fundação de apoio, no montante de R$ 260.290,17, no projeto atinente ao Termo de Cooperação Capes-UFC 191/2012, em afronta ao art. 3º, § 2º, da Lei 8.958/1994; e
d) realização pela Fundação Cearense de Pesquisa e Cultura de despesas destinadas ao pagamento de bolsas no projeto atinente ao Termo de Cooperação Capes-UFC 191/2012, no montante de R$ 37.800,00, tendo como beneficiários cinco pessoas físicas, todas inelegíveis ao recebimento desse tipo de pagamento, tendo em vista que não preenchiam os requisitos estabelecidos no art. 1º, § 1º, da Lei 11.273/2006, ou seja, não exerciam atividades de coordenadores, tutores e professores.
Quanto à Contratação de terceiros sem o devido procedimento competitivo de seleção pública de fornecedores (Achado 4) 
30. A instrução de peça 65 trazia os seguintes fatos de relevância:
95. Conforme já descrito no achado III.3, a fundação de apoio FCPC contratou o serviço de terceiros autônomos (pessoas físicas) sem o devido procedimento competitivo de seleção de fornecedores, não observando os princípios norteadores da administração pública e de suas contratações, notadamente os da legalidade, igualdade, impessoalidade, eficiência, moralidade, e da seleção da proposta mais vantajosa. 
 (...) 
98. Apesar de o Decreto 8.241/2014 disciplinar algumas situações que permitem a contratação direta de fornecedores (arts. 26 e 27) , não se identificou, nos autos dos processos examinados nessa auditoria, a existência de pareceres técnico e jurídico fundamentando essa possibilidade. Do contrário, o que se constatou de modo generalizado foi a contratação direta, inclusive desacompanhada da celebração de instrumento contratual entre a FCPC e o terceiro pessoa física prestador dos serviços. 
98. Ademais, identificou-se elevadas quantias pagas a algumas pessoas físicas, que chegaram a receber a título de serviços prestados como autônomo valores acumulados da ordem de R$ 83 mil. A tabela abaixo sintetiza as 5 pessoas físicas que mais receberam recursos de custeio a título de serviços prestados como autônomos no âmbito dos 7 projetos analisados, nos quais a FCPC utiliza o documento comprobatório denominado Recibo de Pagamento a Autônomo (RPA) :
Tabela 10 – prestadores de serviços autônomos à FCPC:
	Nome
	CPF
	Valor (R$) 

	 Iara Maria Osorio de Macedo 
	XXX.723.703-XX
	83.614,88

	 Fatima Paula Cavalcante 
	XXX.217.493-XX
	66.650,00

	 Raimundo Thiago Coelho Fiuza 
	XXX.199.153-XX
	62.029,86

	 Leiliane Dantas Bonfim 
	XXX.143.173-XX
	58.450,00

	 Nazareno Gonzaga de Mesquita 
	XXX.193.863-XX
	55.398,00

	 Cleber Bezerra de Sena 
	XXX.477.843-XX
	50.040,00

Fonte: Dados extraídos do sítio http://www.fcpc.ufc.br/
31. Quanto a este achado 4 (Contratação de terceiros sem o devido procedimento competitivo de seleção pública de fornecedores) , cabem as mesmas alegações da UFC retro apresentadas para o achado 3 (Realização de despesas de custeio vedadas pelo programa UAB) , em seu já citado Memorando 101/2018/PROPLAD (peça 64, p. 26-32) .
32. Conforme vistos no item 20 da presente instrução, há toda uma boa vontade demostrada pela Pró-Reitoria de Planejamento e Administração da UFC em começar a realizar controle adequado de seus contratos e convênios com as fundações de apoio.
33. Porém, pela mesma justificativa de não ter trazido aos autos elementos que destituíssem as evidências apresentadas neste achado quanto à contratação pela Fundação Cearense de Pesquisa e Cultura de terceiros sem o devido procedimento competitivo de seleção pública de fornecedores, deixamos de ter em conta as explicações trazidas pelo gestor.
34. De onde concluímos que para esse achado devemos propor determinação à Coordenação de Aperfeiçoamento de Pessoal de Nível Superior (Capes) para que examine a irregularidade a seguir caracterizada e adote medidas corretivas: contratação pela FCPC de serviço de terceiros autônomos (pessoas físicas) sem o devido procedimento competitivo de seleção de fornecedores, não observando os princípios norteadores da administração pública e de suas contratações, notadamente os da legalidade, igualdade, impessoalidade, eficiência, moralidade, e da seleção da proposta mais vantajosa.
Quanto a Projetos deficientes (Achado 5) 
35. A instrução de peça 65 trazia os seguintes fatos de relevância:
101. Constatou-se, em todos os 7 projetos analisados (Tabela 2) , que o orçamento constante dos termos pactuados entre a Capes e a UFC , quanto ao decorrente dos contratos celebrados entre a Universidade e a fundação de apoio, não apresentavam um detalhamento adequado dos serviços e atividades a executar, desacompanhados, em todos os casos, da composição analítica dos quantitativos e custos unitários dos serviços, bem como as especificações e detalhamentos requeridos pela legislação e pela jurisprudência do TCU.
102. Com efeito, a título de exemplo, no projeto atinente ao Termo de Cooperação Capes-UFC 191/2012, encontrou-se nos autos do processo P22088/12-77 apenas o plano de aplicação e o cronograma de desembolso, ou seja, a descentralização desses recursos foi efetivada desacompanhada de um orçamento detalhado (peça 8, p. 49) , que permitisse conhecer num primeiro momento, no mínimo, a descrição dos serviços a serem executados.
103.	Da mesma forma, nos autos do mesmo processo, verificou-se que o contrato celebrado entre a Universidade Federal do Ceará e a Fundação Cearense de Pesquisa e Cultura continha apenas 2 itens, quais sejam, “1-Despesas com a oferta e implementação dos cursos”, no valor de                          R$ 10.034.171,80 (composto pelo quantitativo de 7.718 e pelo custo unitário de R$ 1.300,10) , e “2-Produção e reprodução de material didático incluindo produção de vídeo aulas, reprodução de CDs e DVDs e impressão de material a ser distribuído com os alunos e polos”, no valor de                                 R$ 2.226.669,00 (composto pelo quantitativo de 181.030 e pelo custo unitário de R$ 12,13) . Assim, o orçamento não é composto de serviços detalhados que integram cada um dos itens citados, bem como a composição analítica desses quantitativos e custos unitários adotados.
36. Quanto ao achado, a UFC, em seu Memorando 7/2018/CCONV/PROPLAD, apresenta as seguintes alegações (peça 64, p. 21 e 25) :
a) os sete projetos analisados por meio do Relatório de Auditoria 382/2017 foram previamente encaminhados à Capes que, então, após os trâmites envolvendo a sua aprovação, disponibilizou a esta Universidade o recurso financeiro para sua implementação, por meio de Termo de Cooperação, Termo de Execução Descentralizada ou diretamente na Matriz Orçamentária desta Universidade. Tais procedimentos relacionados a esta tramitação encontram-se disponíveis no Guia de Orientações Básicas sobre o Sistema Universidade Aberta do Brasil (peça 64, p. 73-107) ;
b) os sete processos referentes à implementação dos nove cursos, por meio da Universidade Aberta do Brasil (UAB) , foram, em um momento anterior, devidamente analisados, avaliados e aprovados, conforme os critérios estabelecidos em chamamento público pela Capes à UFC; e
c) observa-se, portanto, que todos os procedimentos necessários para análise e aprovação dos projetos foram previamente encaminhados à Capes que, após sua aprovação, prosseguiu as tramitações necessárias para a consecução dos objetos dos contratos relacionados aos processos em questão.
37. O fato de os processos relacionados no item 43 da instrução de peça 65 (Tabela 2 – Processos da UFC selecionados) terem sido previamente encaminhados à Capes onde, então, foram analisados, avaliados e aprovados, conforme os critérios estabelecidos em chamamento público daquela entidade, não desconstitui o fato apurado de que não apresentavam um detalhamento adequado dos serviços e atividades a executar, mesmo por que não foram trazidos aos autos composições analíticas dos quantitativos e custos unitários dos serviços, ou seja, as especificações e detalhamentos requeridos pela legislação e pela jurisprudência do TCU.
38. De onde concluímos que para esse achado devemos propor determinação à Coordenação de Aperfeiçoamento de Pessoal de Nível Superior (Capes) para que examine a irregularidade a seguir caracterizada e adote medidas corretivas: não detalhamento adequado e suficiente do objeto pactuado entre a Capes e a UFC quanto os decorrentes dos contratos celebrados entre a Universidade e a fundação de apoio, com nível de precisão que possibilite avaliar mais precisamente os custos, quantitativos e especificações dos serviços dos projetos, bem como acompanhar e fiscalizar mais efetivamente a execução desses projetos, em afronta à Lei 8.666/1993 e em desacordo com a jurisprudência do TCU (Acórdão 2055/2013-TCU-Plenário, 3289/2014-TCU-Plenário e 2827/2014-TCU-Plenário) .
CONCLUSÃO
39. Vistos e ratificados, encontram-se os achados da presente auditoria prontos para que se determine, primeiramente à Capes, a adoção de medidas corretivas quanto a eles, inclusive para ressarcimento ao Erário, nos termos do art. 3º, inciso I, da Portaria Capes 183/2016, em atendimento ao despacho do ministro relator e em consonância com os encaminhamentos dos processos do quadro seguinte, relativos à mesma Fiscalização de Orientação Centralizada (FOC) sobre a execução do Sistema Universidade Aberta do Brasil (UAB) :
	Processo
	Relator
	Assunto
	Acórdão

	Processo 023.333/2017-0
	Walton Alencar Rodrigues
	Auditoria de Conformidade em despesas realizadas no âmbito do Sistema Universidade Aberta do Brasil - UAB / FOC
	1181/2018-PL

	Processo 023.418/2017-6
		FOC - Auditoria de Conformidade na execução do sistema Universidade Aberta do Brasil (UAB) 
	ABERTO

	Processo 023.284/2017-0
		Auditoria de conformidade na execução do Sistema Universidade Aberta do Brasil (UAB) 
	ACÓRDÃO 1853/2018 - PL

	Processo 020.515/2017-0
		FOC - Sistema Universidade Aberta do Brasil
	ABERTO

	Processo 028.245/2017-2
		Auditoria FOC - Sistema Universidade Aberta do Brasil
	ABERTO

	Processo 024.388/2017-3
		FOC - Sistema Universidade Aberta do Brasil (Secex-RJ - UFF) 
	1945/2018 - PL

	Processo 026.032/2017-1
		FOC Sistema Universidade Aberta do Brasil - UFOP
	815/2018 - PL

PROPOSTA DE ENCAMINHAMENTO
40. Pelo exposto, submetemos os presentes autos à consideração superior propondo:
1. Determinar à Coordenação de Aperfeiçoamento de Pessoal de Nível Superior (Capes) , com fulcro no art. 43, inciso I, da Lei 8.443/92 c/c art. 250, inciso II, do Regimento Interno do TCU, que, no prazo de 180 dias, examine as irregularidades a seguir caracterizadas e adote medidas corretivas, informando-as ao Tribunal: 
1.1. cadastramento deficitário dos alunos atendidos pelo Sistema UAB, o que afronta o art. 44, inciso II, da Lei 9.394/1996; o art. 5º, inciso III, alínea “b”, da Resolução CD/FNDE 26/2009 e o art. 3º, inciso II, alínea “b”, da Portaria Capes 183/2016 (itens 11 a 14) ;
1.2. sobrepreço da ordem de R$ 7.597.708,04 no orçamento do projeto referente ao Termo de Cooperação Capes-UFC 191/2012 (Processo P22088/12-77) , decorrente de registro de dados inconsistentes e desatualizados no SisUAB, notadamente no cadastro de alunos que não apresentam mais vínculo com a UFC, o que afronta as diretrizes estabelecidas na Resolução CD/FNDE 26/2009 (com redação alterada pela Resolução CD/FNDE 8/2010) e na Portaria Capes 183/2016 (itens 15 a 18) ;
1.3. dispêndio com folha de pagamento de empregados e estagiários de projetos da Fundação Cearense de Pesquisa e Cultura, totalizando R$ 7.663.412,94 para empregados e R$ 932.293,41 para estagiários, afrontando o art. 6º do Decreto 7.423/2010, e desalinhado com a jurisprudência do TCU, a exemplo dos Acórdão 3355/2011-TCU-Segunda Câmara e 3132/2014-TCU-Plenário (itens 19 a 29) ;
1.4. utilização pela Fundação Cearense de Pesquisa e Cultura de recursos de custeio dos sete projetos para o pagamento de folha de empregados celetistas da FCPC que, simultaneamente, recebiam bolsas do Sistema UAB (pagas pela Capes) e/ou pagamento por serviços prestados na condição de autônomos, mediante documento fiscal recibo de pagamento a autônomo (RPA) , totalizando as acumulações indevidas o montante de R$ 2.817.329,93, afrontando o art. 6º do Decreto 7.423/2010, e desalinhado com a jurisprudência do TCU, a exemplo dos Acórdão 3355/2011-TCU-Segunda Câmara e  3132/2014-TCU-Plenário (itens 19 a 29) ;
1.5. realização pela Fundação Cearense de Pesquisa e Cultura de despesas utilizando recursos destinados ao programa UAB tendo como beneficiária a própria fundação de apoio, no montante de R$ 260.290,17, no projeto atinente ao Termo de Cooperação Capes-UFC 191/2012, em afronta ao art. 3º, § 2º, da Lei 8.958/1994 (itens 19 a 29) ;
1.6. realização pela Fundação Cearense de Pesquisa e Cultura de despesas destinadas ao pagamento de bolsas no projeto atinente ao Termo de Cooperação Capes-UFC 191/2012, no montante de R$ 37.800,00, tendo como beneficiárias cinco pessoas físicas, todas inelegíveis ao recebimento desse tipo de pagamento, tendo em vista que não preenchiam os requisitos estabelecidos no art. 1º, § 1º, da Lei 11.273/2006, ou seja, não exerciam atividades de coordenadores, tutores e professores (itens 19 a 29) ;
1.7. contratação pela Fundação Cearense de Pesquisa e Cultura de serviço de terceiros autônomos (pessoas físicas) sem o devido procedimento competitivo de seleção de fornecedores, não observando os princípios norteadores da administração pública e de suas contratações, notadamente os da legalidade, igualdade, impessoalidade, eficiência, moralidade, e da seleção da proposta mais vantajosa (itens 30 a 34) ; e
1.8. não detalhamento adequado e suficiente dos objetos pactuados entre a Capes e a UFC quanto os decorrentes dos contratos celebrados entre a Universidade e a fundação de apoio, com nível de precisão que possibilite avaliar mais precisamente os custos, quantitativos e especificações dos serviços dos projetos, bem como acompanhar e fiscalizar mais efetivamente a execução desses projetos, em afronta à Lei 8.666/1993 e em desacordo com a jurisprudência do TCU (Acórdão 2055/2013-TCU-Plenário, 3289/2014-TCU-Plenário e 2827/2014-TCU-Plenário) (itens 35 a 38) .
2. determinar a esta Secex-CE que monitore o cumprimento das determinações retro indicadas; 
3. encaminhar cópia da presente instrução e da deliberação a ser propalada à Coordenação de Aperfeiçoamento de Pessoal de Nível Superior (Capes) e ao Fundo Nacional de Desenvolvimento da Educação (FNDE) ; 
4. juntar cópia do que vier a ser deliberado ao TC Processo 020.515/2017-0, que consolida os resultados da FOC Universidade Aberta.

8.1. Rodrigo do Nascimento Santos (23416/OAB-CE) e outros, representando Universidade Federal do Ceará.

Não atuou.

AUDITORIA. FOC UNIVERSIDADE ABERTA. CADASTRO DEFICIENTE DE ALUNOS DO SISUAB. TRANSFERÊNCIA DE RECURSOS PARA FINS DE CUSTEIO SEM O AMPARO DE PROJETOS DETALHADOS CONFORME PREVISTO NO DECRETO 7.423/2010. COMPETÊNCIA DA CAPES PARA APURAR DESVIOS E PROMOVER CORREÇÕES. DETERMINAÇÕES.

RELATÓRIO DE AUDITORIA (RA)

Secretaria do TCU no Estado do Ceará (Sec-CE).

Trata-se de auditoria de conformidade realizada junto à Universidade Federal do Ceará (UFC) e à Fundação Cearense de Pesquisa e Cultura (FCPC) , no âmbito da Fiscalização de Orientação Centralizada (FOC) sobre a execução do Sistema Universidade Aberta do Brasil (UAB) , coordenada pela Secex-MG.
Instituído por meio do Decreto 5.800/2006, o Sistema UAB propõe-se a desenvolver a modalidade de educação a distância, com a oferta de cursos e programas de educação superior oferecidos por instituições públicas credenciadas junto ao Ministério da Educação e de polos de apoio presencial selecionados.
Para tanto, congrega iniciativas da União, que descentraliza recursos do Fundo Nacional de Desenvolvimento da Educação (FNDE) , por meio da Coordenação de Aperfeiçoamento de Pessoal de Nível Superior (Capes) , das Instituições Públicas de Ensino Superior (IPES) , que propõem, desenvolvem e oferecem os cursos, e de estados e municípios, que estruturam os polos presenciais para acesso dos alunos aos cursos.
O fomento proposto pelo Sistema UAB decorre do pagamento de bolsas a coordenadores, professores e tutores responsáveis pelos cursos a distância oferecidos e do repasse de recursos de custeio e capital para o desenvolvimento e manutenção dos cursos, formalizado por meio de termos de execução descentralizada (TED) .
A fim de avaliar a adequação das ações implementadas às normas aplicáveis à matéria, os trabalhos da equipe de auditoria pautaram-se nos seguintes aspectos:
Questão 1. As bolsas foram concedidas a pessoas elegíveis e pagas com a observância da legislação?
Questão 2. Há irregularidades no cadastro de alunos matriculados?
Questão 3. As despesas de custeio realizadas / pagas comprovam a boa e regular aplicação dos recursos?
Questão 4. A licitação e contratação de terceiros foram processadas de modo a assegurar o caráter competitivo de seus procedimentos?
Questão 5. A seleção dos bolsistas observou critérios objetivos e os princípios da moralidade, impessoalidade e da publicidade?
A presente fiscalização abrangeu recursos geridos pela UFC que totalizaram R$ 51.353.636,80. Desses, R$ 27.078.050,00 referem-se a bolsas pagas diretamente pela Capes de 2012 a 2017 e R$ 24.275.586,80 dizem respeito a repasses formalizados para fins de custeio e capital, operacionalizados pela FCPC:
	Processo UFC
	Objeto
	Fonte dos recursos
	Valor Inicial (R$) 

	P22088/12-77
	Projeto Implantação de Oferta dos cursos de graduação da UAB/UFC. Cursos: licenciatura em Matemática, licenciatura em Física, licenciatura em Química, licenciatura em Letras Português, Inglês, Espanhol, Pedagogia, Administração e Bacharelado em Administração Pública
	Termo de Cooperação (TC) Capes-UFC 191/2012
	12.260.840,80

	P20467/10-42
	Projeto Cursos de Graduação da UAB/UFC 3º e 4º semestres - 2010. Cursos: Curso de Licenciatura em Física, Matemática, Química e em Letras (Português, Inglês e Espanhol) , e Bacharelado em Administração
	Matriz orçamentária UFC
	2.235.623,50

	P20461/10-66
	Projeto Cursos de Graduação da UAB/UFC 5º e 6º Semestre - 2010. Cursos: Licenciatura de Letras (Português) , Licenciatura em Letras (Inglês) , Licenciatura em Letras (Espanhol) , Licenciatura em Química, Licenciatura em Matemática, Licenciatura em Física e Bacharelado em Administração
	Matriz orçamentária UFC
	2.456.328,00

	P12648/11-12
	Projeto “Implantação de Oferta dos Cursos de Graduação da UAB/UFC, 1º e 2º semestre 2011.1”. Cursos: Licenciatura em Química, Bacharelado em Administração, Licenciatura em Letras, Português, Licenciatura em Letras Inglês, Licenciatura em Matemática, Licenciatura em Física e Licenciatura em Pedagogia
	Matriz orçamentária UFC
	2.949.753,60

	P12654/11-15
	Projeto “Graduação da UAB/UFC 7º e 8º Semestres - Parte I”. Cursos: Licenciatura de Letras (Português) , Licenciatura em Letras (Inglês) , Licenciatura em Química, Licenciatura em Matemática, Licenciatura em Física e Bacharelado em Administração
	Termo de
Cooperação (TC) Capes-UFC (Ofício 131/2011) 
	1.389.450,90

	P22659/16-13
	Projeto Oferta dos Cursos de Graduação à Distância ofertados pela UFC em parceria com a Universidade Aberta do Brasil- 2016-2017, semestres 5°, 6°, 9° e 10°. Cursos: Administração Pública, Administração de Empresas, Letras Português, Letras Inglês, Letras Espanhol, Licenciatura em Pedagogia, Licenciatura em Química, Licenciatura em Física e Licenciatura em Matemática
	Termo de Execução Descentralizada (TED) Capes-UFC 4064.1/2016 
	1.853.592,00

	P13554/16-73
	Projeto Oferta dos Cursos de Graduação à Distância ofertados pela UFC em parceria com a Universidade Aberta do Brasil - 2016-2017, semestres 5°, 6° e 9° e 10°. Cursos: Administração Pública, Administração de Empresas, Letras Português, Letras Inglês, Letras Espanhol, Licenciatura em Pedagogia, Licenciatura em Química, Licenciatura em Física e Licenciatura em Matemática
	Termo de Execução Descentralizada (TED) Capes-UFC 4086/2016
	1.129.998,00

	Total
	24.275.586,80

A UFC oferece nove cursos de graduação em nível de bacharelado (Administração e Administração Pública) e de licenciatura (Física, Espanhol, Inglês, Português, Matemática, Pedagogia e Química) , disponibilizados por meio de 29 polos de apoio presencial a 2.477 alunos ativos, conforme estimativa da equipe de auditoria.
II
A desatualização e as inconsistências no cadastro dos alunos dos cursos a distância foram apontadas pela equipe de auditoria como falha grave. Isso porque o número de alunos é o referencial adotado pela Capes para definir os custos dos projetos apresentados pelas instituições vinculadas ao Sistema UAB.
A plataforma SisUAB da Capes fornece, para os nove cursos de graduação ministrados pela UFC, um quantitativo de 11.709 alunos matriculados. Feito o cruzamento dessas informações com as disponíveis no Módulo Acadêmico da UFC, a equipe de auditoria obteve resultado significativamente menor do que o divulgado pela instituição, nos nove cursos ofertados: 
	Situação
	SisUAB (a) 
	Equipe de Auditoria (b) 
	% (b/a) 

	Cursando
	3.816
	1.748
	46%

	Formado
	741
	1
	0%

	Desvinculado
	4.580
	268
	6%

	Não Concluinte
	2.563
	268
	10%

	Desistente
	9
	9
	100%

	Total
	11.709
	2.294
	20%

Esse achado permite concluir que a UFC não tem atualizado, tempestivamente, o SisUAB, o que torna as informações disponíveis na plataforma pouco fidedignas, em prejuízo do controle do gasto público e do acompanhamento da eficácia do ensino à distância. 
Nesse sentido, o item 8.3 do Guia de Orientações Básicas do Sistema UAB prevê que o cadastramento dos estudantes é de responsabilidade do coordenador do curso, que responde pela veracidade das informações. 
Essas falhas não têm sido objeto de controle. Como apurado, as ações de acompanhamento da Capes concentram-se nos relatórios de monitoramento dos polos presenciais, cujo foco são os aspectos relativos ao funcionamento e à operação dos locais disponibilizados para os alunos nos municípios cadastrados.
A imprecisão do cadastro de alunos, como destacado pela equipe de auditoria, distorce sobremaneira as reais necessidades de custeio da UFC, haja vista que o quantitativo de alunos é o parâmetro adotado para definir os custos dos cursos ofertados. Os valores disponibilizados a maior possibilitam a utilização de recursos em finalidades distintas à esperada, ao arrepio dos normativos aplicáveis.
A diferença entre o informado e o verificado nesta auditoria, resulta em um quantitativo de alunos que não justifica o volume de recursos repassado para fins de custeio à UFC. 
A título de exemplo, a equipe de auditoria avaliou as condições firmadas por meio do Termo de Cooperação Capes-UFC 191/2012, cujo objeto era a oferta de cursos variados a 7.718 alunos de 28/8/2012 a 26/8/2014. Foram repassados R$ 2.260.840,80 à UFC, calculados a partir do custo unitário por aluno de R$ 1.321,85 e da produção de material didático (vídeo-aulas, CDs, DVDs e material impresso) a um custo total de 2.226.673,00.
O verificado, contudo, é que o quantitativo de alunos no período mostrou-se significativamente inferior ao estimado. A partir das informações obtidas junto ao SisUAB e ao Módulo Acadêmico da UFC, tem-se que, houve o decréscimo contínuo no número de alunos de 2010 a 2016.  Assim, contrariamente aos 7.210 alunos informados pela UFC à Capes por meio do relatório de execução parcial do termo de cooperação, o quantitativo efetivo estimado é de 3.000 alunos matriculados nos cursos abrangidos pelo Termo de Cooperação Capes-UFC 191/2012.
Essa distinção, consoante os parâmetros de preços fixados, resulta em uma superestimativa de custos da ordem de R$ 7.597.712,03, o que representa 61% do orçado e transferido pela Capes.
  Pode-se concluir, assim, que as falhas no cadastramento dos alunos e o baixo nível de controle da Capes sobre tais informações têm resultado no repasse de valores superiores aos necessários.
III
Os recursos transferidos para fins de custeio do Sistema UAB foram geridos pela Fundação Cearense de Pesquisa e Cultura (FCPC) . 
Dos sete projetos avaliados, que totalizaram R$ 24.275.586,80, identificou-se que R$ 19.977.192,85 foram destinados ao pagamento de empregados e estagiários da FCPC (R$ 7.663.412,94) , diárias (R$ 4.905.203,28) , combustível (R$ 107.226,36) , bolsas a pessoas inelegíveis (R$ 37.800,00) , serviços autônomos (R$ 2.487.435,07) e empresas contratadas (R$ 4.776.115,20) .
Parcela significativa dos pagamentos feitos pela FCPC ocorreram de forma cumulativa com o pagamento de bolsas do Sistema UAB, o que se dá diretamente pela Capes. Ante a não previsão dos custos acordados entre a UFC e a FCPC para dar cumprimento aos projetos assumidos, contrariamente ao previsto no art. 6º do Decreto 7.423/2010, pode-se questionar o correto uso dos valores transferidos para fins de custeio. Não está demonstrado se houve integral aplicação dos montantes transferidos em prol do Sistema UAB, ou aproveitaram à fundação de apoio.
Em relação aos sete projetos avaliados, não foram observadas as diretrizes do art. 6º, § 1º, do Decreto 7.423/2010, segundo o qual devem ser precisamente definidos, por meio de projeto básico, objeto, prazo, resultados esperados, metas e indicadores, além dos prestadores de serviços, como transcrito:
 III - os participantes vinculados à instituição apoiada e autorizados a participar do projeto, na forma das normas próprias da referida instituição, identificados por seus registros funcionais, na hipótese de docentes ou servidores técnico-administrativos, observadas as disposições deste artigo, sendo informados os valores das bolsas a serem concedidas; e
IV - pagamentos previstos a pessoas físicas e jurídicas, por prestação de serviços, devidamente identificados pelos números de CPF ou CNPJ, conforme o caso.
Esse normativo ainda estabelece a necessária participação, nos projetos, de no mínimo dois terços de pessoas vinculadas à instituição apoiada, incluindo docentes, servidores técnico-administrativos, estudantes regulares, pesquisadores de pós-doutorado e bolsistas com vínculo formal a programas de pesquisa da instituição apoiada. O não cumprimento desse parâmetro deve ser justificado e aprovado pelo órgão colegiado superior da instituição apoiada, como previsto nos §§ 3º e 4º do art. 6º do Decreto 7.423/2010.
O que se verifica, no caso específico, é que tais premissas não têm sido observadas pela UFC e pela FCPC. Como resultado, não se pode aferir o nexo de causalidade entre os valores transferidos e as despesas realizadas. 
A contratação de serviços autônomos sem a devida fundamentação deixou de observar os preceitos do Decreto 8.241/2014 e resultou nas situações identificadas de que serviços foram prestados sem o amparo de termo contratual, por valores que variaram de R$ 50 mil a R$ 83 mil.
Quanto a esse aspecto, restou demonstrado que a UFC e a FCPC não vêm dando cumprimento aos normativos aplicáveis, em prejuízo da necessária publicidade e transparência dos gastos públicos e observância dos fins almejados pelo Sistema UAB.
IV
Os achados da auditoria foram levados ao conhecimento dos gestores.
Acerca da forma como foram estruturados os projetos firmados entre a UFC e a FCPC para fins de custeio e suporte aos cursos ofertados pelo Sistema UAB, a Pró-Reitoria de Planejamento e Administração (Proplad) e a Coordenadoria de Contratos e Convênios (Cconv) informaram que têm implementado medidas para dar cumprimento à Lei 8.958/1994 e ao Decreto 7.421/2010, que a regulamenta, a fim de normatizar e padronizar procedimentos. No que se refere aos sete projetos analisados, informa que foram submetidos e aprovados, previamente, pela Capes.
O Instituto UFC Virtual afastou a ocorrência de irregularidade na operacionalização do Sistema UAB. Arguiu que os orçamentos para custeio foram aprovados pela Capes, observados os critérios por ela definidos. Alegou, ainda, que, em que pese os critérios de orçamentação terem se alterados ao longo dos anos, o esforço de oferta dimensionado no planejamento acadêmico não varia significativamente em razão do quantitativo de alunos. Ao apresentar diferenças entre as informações disponibilizadas pelo SisUAB e o Módulo Acadêmico, questionou conclusões da equipe de auditoria, mas reiterou compromisso de corrigir inconsistências no cadastro de alunos.
A FCPC, por sua vez, afastou submissão às normas atinentes ao Sistema UAB, mas tão somente aos ditames da Lei 8.958/1994 e ao Decreto 7.423/2010. Informou que todos os pagamentos realizados dizem respeito à execução dos objetos pactuados, que eram prestados no Instituto UFC Virtual e não na FCPC. Aduziu que a necessidade de complementar o quadro de pessoal, durante a realização dos cursos, dava-se por meio de bolsistas, conforme isso se fizesse necessário.
As justificativas apresentadas pelos gestores não afastam a verificação de que a delimitação dos projetos desenvolvidos é insuficiente e não observa o prescrito pelo art. 6º do Decreto 7.423/2010, o que impede seja cabalmente demonstrado o nexo de causalidade entre os recursos transferidos e os custos correspondentes.
Da mesma forma, a falta de correspondência entre os cadastros de alunos do SisUAB e do Módulo Acadêmico suscitam questionamentos quanto à acurácia das informações fornecidas, com reflexos nos gastos públicos, no planejamento do Sistema UAB e na avaliação dos resultados atingidos.
A partir dos achados obtidos pela Sec-CE, sopesados os comentários oferecidos pelos gestores e na linha dos encaminhamentos já formulados nos trabalhos já julgados desta FOC, entendo que compete à Capes, na condição de gestora do Sistema UAB, avaliar as impropriedades identificadas no caso específico e adotar as providências corretivas necessárias, medidas que serão devidamente monitoradas por este Tribunal.
Ante o exposto, voto por que o Tribunal acolha o acórdão que submeto à deliberação deste colegiado.
TCU, Sala das Sessões Ministro Luciano Brandão Alves de Souza, em 20 de março de 2019.
WALTON ALENCAR RODRIGUES 
Relator